【裁判字號】    98,聲羈更（一）,7
【裁判日期】    980708
【裁判案由】    聲請羈押
【裁判全文】
臺灣士林地方法院刑事裁定       98年度聲羈更（一）字第7號
聲  請  人  臺灣士林地方法院檢察署檢察官
被      告  甲○○
選任辯護人  蔡欽源律師
            王師凱律師
            錢佳玉律師
    主  文
聲請駁回。
甲○○准予新台幣壹佰萬元具保。
    理  由
一、聲請意旨詳如聲請書所載（因涉及偵查不公開，本院於本裁
    定中不詳細記載聲請意旨），聲請人並當庭更正被告甲○○
    涉犯如聲請書一(二)犯罪事實之罪名為貪污治罪條例第4 條第
    1 項第3 款經辦公用工程浮報價額罪嫌、第6 條第1 項第4
    款圖利罪嫌、刑法第132 條第1 項洩密罪嫌及第342 條第1
    項背信罪嫌。
二、程序部分：
  (一)被告前經聲請人以涉犯貪污治罪條例等案件，聲請羈押，本
    院於民國98年6 月10日以98年度聲羈字第195 號裁定駁回聲
    請後，聲請人不服提出抗告，經臺灣高等法院於98年6 月26
    日以98年度抗字第615 號撤銷原裁定發回更審，本院於98年
    6 月29日以98年度聲羈更(一)字第6 號裁定駁回聲請。茲聲請
    人復以被告涉犯同一犯罪事實聲請羈押，經本院於98年7 月
    1 日以98年度聲羈字第227 號裁定駁回聲請後，聲請人不服
    提出抗告，經臺灣高等法院於98年7 月6 日以98 年 度抗字
    第654 號撤銷原裁定發回更審，本院審酌檢察官所提證據，
    認此次聲請羈押就羈押原因有新的事證，得再次聲請羈押。
  (二)又被告經聲請人認涉犯貪污治罪條例等罪嫌重大，有刑事訴
    訟法第76條第3 款、第4 款之情形，於98年6 月30日不經傳
    喚逕行拘提到案，經本院審核聲請人拘提尚符合合法性及必
    要性之要件。
三、訊之被告否認有何聲請書所指犯行。本院查：
  (一)犯罪嫌疑重大部分：
  1.關於被告聲請書一(一)犯罪事實所涉貪污治罪條例第6 條第1
    項第4 款圖利罪嫌、一(二)犯罪事實所涉同條例第4 條第1 項
    第3 款經辦公用工程浮報價額罪嫌部分，有相關共犯具結後
    及其他證人之證述，暨聲請書所列證據清單之各項文件內容
    可資佐證，堪認其所涉此部分罪嫌重大。
  2.惟貪污治罪條例第6 條第1 項第1 項第4 款之對於主管或監
    督之事務，直接或間接圖利罪，乃公務員職務上圖利之概括
    規定，必其圖利行為不合於同條例第4 條至第6 條各款之特
    別規定者，始有其適用；且貪污治罪條例既以具公務員之特
    別身分始為本條例之犯罪主體，則公務員犯本條例之罪時自
    無同時該當普通刑法背信罪之可能，是聲請人主張被告所犯
    如一(一)及(二)之犯罪事實另涉刑法第342 條第1 項背信罪嫌、
    一(二)之犯罪事實另涉貪污治罪條例第6 條第1 項第4 款圖利
    罪嫌云云，均屬誤會。
  3.另按「機關辦理公開招標或選擇性招標，應將招標公告或辦
    理資格審查之公告刊登於政府採購公報並公開於資訊網路。
    公告之內容修正時，亦同。前項公告內容、公告日數、公告
    方法及政府採購公報發行辦法，由主管機關定之。機關辦理
    採購時，應估計採購案件之件數及每件之預計金額。預算及
    預計金額，得於招標公告中一併公開。」，政府採購法第27
    條定有明文，是預算金額、預計金額均屬得於招標公告中公
    開之資訊，即難認屬刑法第132 條規定國防以外應秘密之事
    項。查聲請書一(一)、(二)所指三公設計有限公司、澳商聯盛國
    際企業股份有限公司臺灣分公司（下稱聯盛公司）參與投標
    之投標價額與預計金額、預算書金額相符，而認被告有洩漏
    預算金額之洩密罪嫌部分，因預計金額、預算金額並非應秘
    密之事項，自難認被告所涉此部分之罪嫌重大（聲請書一(一)
    雖記載新台幣86萬6040元係屬底價，然參以卷附採購請購單
    、採購底價單，86萬6040元係預計金額，而經核定之底價則
    為85萬500 元，是聲請書關於「底價」之記載亦屬有誤；至
    聲請書一(二)犯罪事實中相關卷附證據係「預算書」，則其上
    之1 億7990萬元是否即可認係「底價」，亦屬有疑）。
  4.從而，被告涉犯貪污治罪條例第6 條第1 項第4 款圖利罪、
    同條例第4 條第1 項第3 款經辦公用工程浮報價額罪嫌疑重
    大；至其餘聲請人所指罪名尚屬犯罪嫌疑不足。
  (二)羈押原因部分：
  1.關於有無事實足認為有湮滅、偽造、變造證據之虞：
    聲請人雖以聲請書一(二)犯罪事實之第二次招標的聯盛公司「
    服務成本建議書」及二次評選會議之錄音帶經向故宮博物院
    （下稱故宮）調取仍未果，且經故宮政風室主任口頭告知已
    無法尋獲等情，認被告有湮滅證據之虞。然聲請人亦自承聯
    盛公司之服務成本建議書究竟係根本未提出或事後遭湮滅仍
    屬待調查事項；而二次評選會議當時有無錄音，還是事後滅
    失，亦有傳喚經辦人之必要等情，則前開尚未扣案之聯盛公
    司服務成本建議書、評選會議錄音帶是否存在而有湮滅之可
    能，自有可疑；又若已滅失，則此滅失是否與被告有關，聲
    請人亦未釋明。且被告自陳其於95年1 月間自故宮院長一職
    離職迄今，未曾參與、接觸故宮相關事務及人員（聲請人就
    此亦未釋明被告是否曾於之後仍試圖影響故宮相關事務或人
    員以湮滅相關證據或有此可能），況檢調機關於斯時亦未針
    對本案為任何偵查作為，則聲請人於被告離職3 年後向故宮
    調取相關證據仍未獲檢送或以口頭報告聲請人業已滅失、未
    尋獲，此是否足以苛責被告而認其有湮滅證據之虞，實有疑
    義。
  2.關於有無事實足認為有勾串共犯或證人之虞：
  (1)被告與同案被告即故宮相關承辦人員、聯盛公司投標一案評
    選委員、廠商暨其他證人等，均分別經調查局人員及檢察官
    訊問後供（證）述在卷，其等供述雖有出入，或與證人證述
    不一，然此本為共犯因個人利害考量而為之供述，至於證人
    部分倘有虛偽陳述亦有負擔偽證罪之可能，是被告與共犯、
    證人之陳述是否一致，僅能作為判斷其等供述真偽，及是否
    須進一步調查其他事證以查明事實真相之依據。況被告與共
    犯、證人間不一之陳述，究竟何者為真？而此不一之陳述是
    否係因被告之影響所致，如將被告羈押是否即可獲與事實相
    符之供（證）述？均待聲請人釋明，是難僅因被告與共犯或
    證人之供（證）述不一，即認被告與其等定有勾串之虞。
  (2)且參酌已到案之張惠菁、王俊雄、畢光建、林芳慧、林政弘
    等人之供（證）述，其等間共同聯繫、指示事項之人似非以
    被告為主要之人，且除張惠菁與被告曾有下屬與長官之身分
    關係外，其餘之人與被告間均無其他堪認足以影響其等供（
    證）述之如親屬、師生、上下隸屬或其他特殊情誼而有事實
    足認有勾串之虞之關係（張惠菁部分詳偵查卷二第239 、24
    3 、245 、253 、254 、338 頁；王俊雄部分詳偵查卷三第
    189 至130 、199 、203 、313 頁；畢光建部分詳偵查卷三
    第328 頁；林政弘部分詳偵查卷二第359 、36 0、383 、38
    4 頁）。況張惠菁亦自陳：出國前雖有與被告碰面過，但未
    曾提及本案之事等詞（見偵查卷二第342 頁），從而就曾有
    上下隸屬關係之被告與張惠菁間，亦無任何事實足認有勾串
    之虞。
  (3)復參以聲請人於聲請書及本院審理中所指尚未到案之關係人
    及其所涉事實，其等與被告間之關係如何，於本案開始偵查
    後是否有何聯繫之事實或可能之管道，均未見聲請人釋明，
    縱佐以卷內共犯、證人之供（證）述，被告與此等尚未到案
    之關係人間之過往私誼之往來、學術上或公務上之來往等關
    係的連結性亦甚為欠缺，自不能以該等關係人尚未到案即認
    被告有與其等勾串之虞。至聲請人當庭提出剪報1 份，並欲
    以此為涉案之人有可能透過任何方式勾串之依據，然該剪報
    內容刊登時間為98年4 月24日，已早於2 月餘之前，而無由
    在現在以羈押被告之方式防範之，況投書媒體為憲法所保障
    言論自由之行使方式的一種，其或為事實之陳述，或為意見
    之表達，或為心情之抒發，聲請人如認其例外係以讀者投書
    方式為勾串，自應更明確指出如何認定有此種可能，且此又
    與被告勾串共犯或證人有何關連性，惟本院認聲請人尚未釋
    明上開例外之情形，其逕以第三人之投書即認係被告有串供
    之虞，似嫌率斷。
  (4)聲請人復主張評選委員係出於被告之口袋名單，即與被告間
    關係非比尋常，有受被告影響而有勾串之虞乙節，然縱有聲
    請人所指內定名單，則此內定名單係出自何人之手，如何與
    被告間關係非比尋常，而使被告有影響其等供述之能力？亦
    應由聲請人釋明，況依張惠菁之供述，評選委員名單多數非
    被告提供（見偵查卷二第243 頁）。是聲請人前開主張亦難
    認有據。
  (5)從而，聲請人雖以被告與到案之共犯對聲請書所指之犯罪事
    實參與過程供述不一；被告供述含糊其詞，與相關評選委員
    關係非比尋常，且被告仍有相當社會影響力，尚有部分共犯
    、評選委員、背後主謀、證人未到案，而認有勾串之虞。然
    聲請人僅表示被告與其他共犯間或許曾有長官部屬關係，或
    於另案為共同被告關係，惟均不足以釋明被告因此身分關係
    即有與其他共犯或證人勾串之虞，本院復審酌被告目前之身
    分、地位以及與其他尚未到案之共犯、證人間，並無特殊之
    身分關係，亦尚難認定有勾串之虞。
  3.被告涉犯貪污治罪條例第6 條第1 項第4 款圖利罪及同條例
    第4 條第1 項第3 款經辦公用工程浮報價額罪，均屬最輕本
    刑為5 年以上有期徒刑之罪。
  (三)有無非予羈押顯難進行追訴之情形：
    聲請人雖以被告所犯係最輕本刑5 年以上有期徒刑之重罪，
    其中所涉貪污治罪條例第4 條第1 項第3 款經辦公用工程浮
    報價額罪嫌更屬最輕本刑10年以上之重罪，被告為免遭受重
    罪追訴，有利用各種可能干擾追訴之疑慮，基於羈押之重要
    目的係為確保追訴的順遂，認有羈押之必要。惟有無羈押之
    必要，本應由訴訟程度、犯罪情節等一切情狀綜合判斷，並
    非僅因涉嫌重罪即有羈押必要，被告並無勾串共犯、證人、
    湮滅證據之虞，均已如前述，自難認被告干擾追訴之疑慮，
    參以聲請人於初次聲請羈押後接續所為之偵查作為如聲請人
    尚未對未到案之共犯、證人為傳喚，固有其偵查策略之考量
    ，然依該客觀事實，此並非需以被告經羈押之狀態始得為之
    ，尚難認其追訴顯因被告未被羈押而受影響，故本院認被告
    並無羈押之必要。
四、綜上，被告涉犯貪污治罪條例第6 條第1 項第4 款圖利罪及
    同條例第4 條第1 項第3 款經辦公用工程浮報價額罪嫌重大
    ，所犯均為最輕本刑5 年以上有期徒刑之罪，然並無非予羈
    押顯難進行追訴之情形，聲請人聲請羈押被告，應予駁回，
    惟本院審酌被告涉犯情節，命以100 萬元具保，爰裁定如主
    文。
中    華    民    國    98    年    7     月    8     日
                  刑事第七庭  審判長法  官  劉秉鑫
                                    法  官  高雅敏
                                    法  官  黎惠萍
以上正本證明與原本無異
如不服本裁定應於送達後5日內向本院提出抗告狀
                                    書記官  林志忠
中    華    民    國   98    年     7     月    8     日


司法院資訊處製作；財團法人民間司法改革基金會備份。
